【裁判字號】    88,訴,4626
【裁判日期】    921027
【裁判案由】    禁止行使管理人職權
【裁判全文】
臺灣臺北地方法院民事判決                        八十八年度訴字第四六二六號
    原      告  鄭金益即祭祀公業鄭必陶管理人
    原      告  鄭宗輝即祭祀公業鄭必陶管理人
    原      告  鄭啟堂即祭祀公業鄭必陶管理人
    右三人共同
    訴訟代理人  陳彥希律師
    被      告  乙○○
                甲○○
                丙○
    右三人共同
    訴訟代理人  莊國明律師
                林東乾律師
                林國珍律師
當事人間禁止行使管理人職權事件，本院於九十二年十月九日言詞辯論終結，判決如
下：
    主  文
被告不得單獨或共同以祭祀公業鄭必陶管理人之名義對內行使管理人之職權，對外代
表祭祀公業鄭必陶為任何法律行為。
訴訟費用由被告負擔。
    事實及理由
甲、程序方面：
一、查本件原告起訴請求被告不得單獨或共同以祭祀公業鄭必陶管理人之名義對內行
    使管理人之職權，對外代表祭祀公業鄭必陶為任何法律行為，並非對親屬關係或
    身分上之權利有所主張，屬財產權之訴訟，殆無疑議；惟其標的價額，非依管理
    之祭祀公業財產價額定之，而應以原告就該法律關係所受利益之客觀價額為準，
    但因不能核定，應依上開規定視標的價額為五百元而徵收裁判費（最高法院七十
    八年度台上字第二○四三號判決及司法院民國八十一年十月十三日廳民一字第
    一六九七七號民事法律研究意見參照）。至被告抗辯依原告請求事項，本件訴訟
    標的價額之計算，應可依下列三種計算定之；(一)被告代表祭祀公業鄭必陶之資格
    橫遭剝奪，不能代表該公業對外為意思表示或受思表示，受有相當於名譽及自由
    遭侵害之損失，應類推適用民法第一百九十五條第一項之規定計算損害，以定其
    訴訟標的。(二)被告管理祭祀公業鄭必陶財產之權利遭剝奪，喪失對公業財產之管
    理權，不得保存、利用及改良該公業之財產，該公業不但受有相當於租金之損失
    ，且其財產之價值無法增加，應類推適用土地法第一百十條第一項之規定計算相
    當地租之損失，又本案訴訟至少五年方能定讞，依祭祀公業鄭必陶擁有土地多筆
    ，其公告現值為六億二千九百五十五萬一千三百三十一元，市價則高達十數億元
    ，八十八年度應繳地價稅高達二百三十一萬四千三百九十二元。若以公告現值為
    基準，依前述方式計算，至少損失兩千萬元，亦得依此認定本件訴標的之價額。
    (三)又祭祀公業管理人職位非唯彰顯個人身份，實代表該公業全體派下員之權益，
    原告起訴請求禁止被告行使管理人職權，無異剝奪該公業全體派下員對名下產業
    之管理處分，被告實際所受之損害額自應以該公業財產之總價值為計算基準云云
    。惟按原告起訴請求被告不得單獨或共同以祭祀公業鄭必陶管理人之名義對內行
    使管理人之職權，對外代表祭祀公業鄭必陶為任何法律行為，並不當然侵害被告
    之名譽權及自由權遭，被告抗辯應類推適用民法第一百九十五條第一項之規定計
    算損害，顯無可取。又原告主張禁止被告為管理人職權，惟兩造爭執者，乃祭祀
    公業鄭必陶財產之管理權，而非祭祀公業鄭必陶財產之所有權，是被告抗辯類推
    適用土地法第一百十條第一項之規定計算相當地租之損失、抑或以祭祀公業鄭必
    陶財產之總價值，計算本件訴訟標的價額，均難謂有理，合先敘明。
乙、實體方面：
一、兩造主張：
(一)、本件原告主張其為祭祀公業鄭必陶（以下簡稱系爭公業）之派下員，前於民國八
    十七年四月十二日經祭祀公業鄭必陶派下員大會推舉為管理人，自當選之日起接
    辦系爭公業管理人之職務，而原任之管理人即被告三人亦遭罷免，而應自同日起
    解除管理人之職務。被告為此訴請本院(1)撤銷祭祀公業鄭必陶於民國八十七年四
    月十二日在台北市○○區○○路一段一七七號三樓所為之系爭公業派下員大會決
    議。(2)確認原告與系爭公業間管理人委任關係不存在。嗣經本院、台灣高等法院
    、最高法院審理結果，認原告為系爭公業合法之管理人，而駁回被告請求確定在
    案。且原告已於九十一年十二月十日向主管機關即台北市文山區公所辦畢管理人
    變更登記。因此，被告已確定不具系爭公業管理人資格，自不得再行以公業管理
    人名義對外行使管理人之權職。惟被告雖明知自八十七年四月十二日遭系爭公業
    派下員大會罷免時起，已喪失管理人資格，不得再行使任何有關管理人之職權。
    孰料被告迄今仍以系爭公業管理人自居，不但拒絕交出渠所保管之系爭公業財產
    目錄及相關各項文書證件，並持續冒用系爭公業管理人名義，對內召開所謂祭祖
    大會，繼續占有系爭公業各項帳冊文書證件，拒不交還原告，更以系爭公業土地
    職權已使系爭公業受有重大損害。為此，原告本於系爭公業與被告間之原有委任
    契約之附隨義務及民法第一百八十四條第一項後段規定，請求依法禁止被告不得
    單獨或共同以系爭公業管理人之名義對內行使管理人之職權，對外代表系爭公業
    為任何法律行為等語，並提出本院八十七年度八十七年度訴字第二三一三號民事
    判決、被告八十八年十月廿九日函文一紙、規約書一件、台北市文山區公所九十
    一年十二月十日核准備查公函一件為證。聲明：被告不得單獨或共同以祭祀公業
    鄭必陶管理人之名義對內行使管理人之職權，對外代表祭祀公業鄭必陶為任何法
    律行為。
(二)、被告則以系爭公業派下員大會八十七年四月十二日決議罷免被告管理人之資格，
    其程序及理由皆非適法，自屬無效；且該次派下員大會決議罷免被告管理人之資
    格，其理由並不存在，被告乙○○確為祭祀公業鄭必陶之派下員，系爭公業於七
    十二年九月二十五日假木柵保儀路奇谷食堂召開派下員大會，審議「公業鄭必陶
    管理章程」案，決議「草案第十四條加列：：：，其餘各條均照原條文一致通過
    」。顯見當時出席之派下員對該章程確無反對意見，因之一致決議通過，派下員
    即有遵守該章程之義務。又系爭公業之管理章程及規約書均未規定管理人之任期
    ，慣例應屬終身職，非有章程第二十條所定事由，不得予以解任。其既無章程二
    十條所定事由，是原告所召集之系爭公業派下員大會，並隨意解任被告管理人之
    職務，並非合法。至原告雖謂被告拒不召開派下員大會、帳目不清，不公開為由
    ，召開不合法之派下員大會，罷免被告管理人之資格，但所持理由空泛而欠具體
    ，且業經台灣高法院事判決書認定不存在，是原告召開之祭祀公業鄭必陶派下員
    大會決議罷免被告之管理人資格，即非適法。又兩造就系爭公業開發及財產處理
    事宜，曾於九十年十二月十九日下午八時假台北市○○路○段六十五號舉行聯席
    會議，做出九點決議，其中第八點載明：「祭祀公業管理人決定與建商合建或任
    何處理財產事宜，以乙○○、鄭宗輝、丙○、鄭啟堂、甲○○、鄭金益六位管理
    人共同處理為原則，：：：對外發文事宜，：：：以原登記之管理人乙○○、甲
    ○○出面及由鄭補辦增額登記手續。」。被告秉持上開會議紀錄之精神，為促進
    系爭公業之開發利用，妥適管理公業財產，自仍得單獨或共同以系爭公業管理人
    之名義行使管理人之職權，對外代表系爭公業為法律行為等語，資為抗辯。並提
    出系爭公業管理章程、系爭公業八十七年四月十二日派下員大會會議紀錄一件、
    台灣高等法院八十八年上訴字第七六七號刑事判決書一件、
    公業七十二年九月廿五日派下員大會會議紀錄一件、系爭公業九十年十二月十九
    日祭祀公業鄭必陶派下代表緊急協調解決公業開發事業聯席會議會議記錄一件為
    證。聲明：駁回原告之訴。
二、本院判斷：
(一)、兩造不爭執部分：本件原告主張其為祭祀公業鄭必陶之派下員，於民國八十七年
    二月五日，以被告無故不召開祭祀公業鄭必陶派下員大會為由，經申請台北市文
    山區區公所核准召開派下員大會。原告旋於同年四月十二日，假台北市○○路○
    段一七七號三樓，召開派下員大會，並改選原告為新任管理人，並罷免被告三人
    ，被告為此訴請本院(1)撤銷祭祀公業鄭必陶於民國八十七年四月十二日在台北市
    文山區○○路○段一七七號三樓所為之祭祀公業鄭必陶派下員大會決議。(2)確認
    原告與祭祀公業鄭必陶間管理人委任關係不存在。嗣經本院、台灣高等法院、最
    高法院審理結果，認原告為系爭公業合法之管理人，而駁回被告請求確定在案。
    原告已於九十一年十二月十日向主管機關即台北市文山區公所辦畢管理人變更登
    記。惟被告以系爭公業派下員大會八十七年四月十二日決議罷免被告管理人之資
    格，其程序及理由皆非適法，自屬無效為由；是被告迄今仍抗辯其其係系爭公業
    管理人，並拒絕交出渠所保管之系爭公業財產目錄及相關各項文書證件，並以系
    爭公業管理人名義，對內召開所謂祭祖大會，繼續占有系爭公業各項帳冊文書證
    件，拒不交還原告，更以系爭公業土地設定抵押，向金融機構（如木柵區農會）
    借貸款項乙節，為被告所不爭，且有原告提出之本院八十七年度八十七年度訴字
    第二三一三號民事判決、被告八十八年十月廿九日函文一紙、規約書一件、台北
    市文山區公所九十一年十二月十日核准備查公函一件在卷可證；並有被告於另案
    （即本院八十七年度訴字第二三一三號確認管理權不存在事件）提出之申請書、
    台北市文山區公所函、八十七年四月十二日派下員大會會議記錄可稽（見該案卷
    (一)第十三至十五頁），業經本院調閱前揭卷證影印附卷可憑。
(二)、兩造有爭執部分：
  1.亦即系爭公業管理人之選任，是否要召開派下員大會？並經全體派下員過半數之
    決議？是否應先經各房過半數派下員選出各房之管理人？
  2.系爭公業派下員大會八十七年四月十二日決議罷免被告管理人之資格，其程序及
    理由是否適法？是否有效？
    經查：
  (1)、按原告提出，兩造所不爭之祭祀公業鄭必陶之規約書第四條規定：「系爭公業
      管理人之選任以派下員過半數之同意為之。」第七條規定：「本規約未規定事
      項，悉依有關法令及習慣行之。」；又依被告提出，兩造所不爭執之系爭公業
      管理章程第十七條亦規定：「派下員大會決議以派下員半數以上出席，而出席
      員半數以上同意始得為之」，是以有關系爭公業之各項事宜，原則上應依規約
      書、管理章程之規定決之，如未規定，相關法令及習慣始有適用之可能性。而
      不論規約書或管理章程，對管理人之選任（派下員大會決議），均以派下員過
      半數為之，兩者之規定並無抵觸，又原告主張其三人業經祭祀公業鄭必陶派下
      員過半數之推舉選任為新任管理人等語，業經提出推舉書為證（見前揭卷(一)第
      一一一至一一五頁）。又推舉書係同意某人為管理人之意思表示，自屬選任決
      議方式之一種，故祭祀公業鄭必陶派下員，以派下員簽立推舉書之方式，來改
      選管理人，應無不可。另按有關系爭公業管理人之選任方式，以派下員過半數
      之同意即可，為規約書第四條所明定，有如前述，而規約書所謂選任，並未規
      定同意之方式，是派下員大會時自得以投票、舉手或鼓掌等決議之方式為之。
  (2)、至被告謂解任系公業管理人，須依系爭公業管理章程第廿條規定「經管理委員
      會金數數以上出席議決通過，另推選適當人選」、又依系爭公業管理章程第八
      條規定「系爭公業管理委員會，由各房選出管理人一名委員四名共三大房管理
      人三名委員十二名，合計十五名。」云云，固有其提出之系爭公業管理章程在
      卷可參；惟按祭祀公業鄭必陶之規約書第四條既已規定：「系爭公業管理人之
      選任以派下員過半數之同意為之。」，且兩造對規約書及管理章程之效力，雖
      有爭執，但對兩者之真正均不爭執。本院審酌前揭兩者之規定並無相互抵觸之
      情事，且兩者均規定「本規約（章程）經派下員．．．過半數以上同意．．．
      （生效）」（規約書第八條、管理章程第十九條參照），並非所謂規約書經全
      體派下員同意，是規約書規定其要旨，管理章程則較詳盡，兩者相互為用，規
      約書未規定者，自應以管理章程補充之。但管理章程雖規定各房推選之人數，
      並未規定各房管理人之產生方式，是各房推選何人代表該房參選管理人，應由
      各房自決，非派下員大會所得過問。經查推舉書上業經記載：「．．．同意推
      舉本祭祀公業派下員鄭金益、鄭宗輝、鄭啟堂為管理人．．．」（見前揭卷(一)
      第一一一至一一五頁推舉書參照），而鄭金益、鄭宗輝、鄭啟堂為分屬三大房
      之派下員，亦為兩造於該事件所不爭，是各房於推舉書上同意推舉其三人為管
      理人之同時，自係對鄭金益、鄭宗輝、鄭啟堂分別代表各該房參與祭祀公業管
      理人之選舉（候選人），表示同意之意思，否則，如果已不同意為其該房管理
      人之代表，自不會於同意書上為推舉之表示（簽名蓋章），是推舉書之選任方
      式，已含有各房選出及派下員過半數同意之意思，灼然至明。
  (3)、又查系爭公業派下員大會，以推舉方式決議選任原告為管理人，有如前述，又
      原告於前揭事件中所提出之推選書上，其中所載派下員鄭志賢、鄭東茂、鄭招
      財、鄭宇旭、鄭美玉、鄭清臣、鄭清正、鄭聰盛、鄭金月、鄭玉川、鄭福連、
      鄭昆倫、鄭泗滄、鄭福春、鄭燕春、鄭寸靖、鄭富濃、鄭仁正、鄭貞雄、鄭耀
      雄、鄭進益、鄭連發、鄭榮富、鄭耀煌、鄭宗榮、鄭俊榮、鄭仁正業於該事件
      中到庭結證推舉書上之簽名或為其親簽或其委託其親人所簽等語（見前揭卷第
      三五七至三七二頁、四二四頁），業經本院查核無訛，按推舉書上共計一百零
      六位派下員之簽章（見前揭卷(一)第一一一至一一五頁推舉書參照），扣除原告
      無法證明簽章真正之鄭福來、鄭敏宏二位，亦有一百零四位，按系爭公業派下
      員有一百七十九位，是同意原告為管理人者顯已逾派下員半數，故祭祀公業鄭
      必陶派下員大會，以推舉方式，選任原告三人為新任管理人，自屬合法有效。
      被告前揭抗辯，核無足採。
  (4)、至被告雖辯稱系爭公業之管理章程及規約書均未規定管理人之任期，僅於章程
      第二十條規定「管理人如無法執行或故意刁難及越權行使派下員會議之決議案
      ，得經管理委員會半數以上出席議決通過，另推選適當人選」，依上開規定，
      管理人應屬終身職，非有章程第二十條所定事由，不得解任。惟被告自擔任祭
      祀公業鄭必陶之管理人以來，並無違約章程第二十條之規定，而經管理委員會
      半數以上出席決議予以解任，故其管理人地位迄今不變云云。惟祭祀公業管理
      人之選任契約，性質上係屬於類似委任之一種無名契約，以派下與管理人間之
      信賴關係為其基礎（最高法院七十一年度台上字第二七七○號判決參照）。系
      爭規約書固未明定管理人之任期，但如多數派下員對於管理人之信賴基礎已生
      動搖，如謂派下員不得終止該類似委任之關係，另推新管理人，顯非事理之平
      ，本件系爭公業多數派下員既以推舉書之方式另推原告為管理人，在推舉行為
      完成時，應認祭祀公業鄭必陶派下員與原告間即成立類似委任關係，而祭祀公
      業鄭必陶派下員與被告間之類似委任關係因而消滅，至於原告於八十七年二月
      五日，向台北市文山區區公所申請召開派下員大會，旋於同年四月十二日假台
      北市○○路○段一七七號三樓召開派下員大會，並作成罷免被告管理人身分暨
      改選原告為新任管理人之決議，不過係確認上開已變更管理人之事實，被告主
      張其管理人之資格為終身職，僅於其有違管理章程第二十條規定「管理人如無
      法執行或故意刁難及越權行使派下員會議之決議案」，始「得經管理委員會半
      數以上出席議決通過，另推選適當人選」云云，殊難採取。
  (4)、綜上所述，原告本於系爭公業與被告間之原有委任契約之附隨義務及民法第一
      百八十四條第一項後段規定，請求依法禁止被告不得單獨或共同以系爭公業管
      理人之名義對內行使管理人之職權，對外代表系爭公業為任何法律行為，應屬
      有據，應予准許。
  (5)、本件事證已臻明確，兩造其餘主張陳述及攻擊防禦方法，經審酌核與判決結果
      不生影響，不再一一論述，附此敘明。
據上論結，原告之訴為有理由，依民事訴訟法第七十八條，判決如主文。
中      華      民      國    九十二    年      十      月    二十七    日
                              民事第五庭法      官  賴劍毅
右為正本係照原本作成
如對本判決上訴，須於判決送達後廿日內向本院提出上訴狀
中      華      民      國    九十二    年      十      月    二十七    日
                                        法院書記官  吳芳玉


司法院資訊處製作；財團法人民間司法改革基金會備份。
